【裁判字號】    94,簡上,50
【裁判日期】    950607
【裁判案由】    排除侵害
【裁判全文】
臺灣屏東地方法院民事判決              94年度簡上字第50號
上  訴  人  寅○○
訴訟代理人  邱芬凌律師
被  上訴人  好星建設有限公司
法定代理人  戊○○
被  上訴人  辛○○
            庚○○
            丁○○
            癸○○
            丑○○
            壬○○
            丙○○
            子○○
            己○○
上10人共同
訴訟代理人  蔡將葳律師
被  上訴人  乙○○○
訴訟代理人  甲○○
上列當事人間請求排除侵害事件，上訴人對於中華民國94年4 月
13日本院93年度屏簡字第257 號第1 審判決提起上訴，本院於民
國95年5月24日言詞辯論終結，判決如下：
    主      文
原判決關於駁回後開第二項部分及訴訟費用之裁判均廢棄。
被上訴人乙○○○應將如附圖一所示編號Ａ１—Ｄ—Ｃ—Ｂ－Ａ
１連接線圍成區域面積五平公尺之遮雨棚拆除，並將土地返上訴
人及全體共有人。
其餘上訴駁回。
第一、二審訴訟費用由被上訴人負擔百分之十七，其餘由上訴人
負擔。
上訴人假執行之聲請駁回。
    事實及理由
一、本件被上訴人乙○○○經合法通知，未於最後言詞辯論期日
    到場，核參民事訴訟法第386 條所列各款之情形，爰依上訴
    人聲請，由其一造辯論而為判決。
二、上訴人起訴主張：
  (一)坐落屏東縣屏東市○○段249 地號土地（下稱系爭249 地號
    土地）為上訴人及訴外人鄭萬長等9 人所共有，相鄰坐落同
    段25 2-7地號土地及其上建物為被上訴人乙○○○所有、坐
    落同段252 之9 至252 之17地號及252 地號土地及其上之集
    合住宅建物為除好星公司及乙○○○外之其他被上訴人即辛○○等9 人（下稱辛○○等9 人）所買受（其中252-9 地號
    土地及其上建物暨車庫為被上訴人丁○○所有、252-17地號
    土地及其上建物暨車庫為被上訴人庚○○所有、252 地號及
    其上大門、圍牆則為被上訴人辛○○等9 人所共有），被上
    訴人乙○○○及辛○○等9 人之上開建物則均為被上訴人好
    星建設股份有限公司（下稱好星公司）所興建。詎被上訴人
    好星公司於民國91年間興建上開建物伊始，明知無法律上權
    源亦未經上訴人及其他共有人之同意，卻越界建築，經上訴
    人告知亦相應不理，致被上訴人乙○○○之建物占用系爭24
    9 地號土地如附圖2 所示編號甲部分面積3.6 平方公尺；另
    被上訴人丁○○所有之上車庫及建物圍牆占用如附圖2 所示
    編號乙部分面積2.7 平方公尺土地、被上訴人辛○○等9 人
    共有之集合住宅大門及圍牆占用如附圖2 所示編號丙部分面
    積14.4平方公尺土地、被上訴人庚○○所有之車庫及建物圍
    牆占用如附圖2 所示編號丁部分面積3.5 平方公尺土地（下
    統稱系爭集合住宅之大門、圍牆及車庫）；又被上訴人乙○○○於其上開建物興建完成後，復於建物圍牆上搭建鐵皮遮
    雨棚，而如附圖1 所示編號Ａ１—Ｄ—Ｃ—Ｂ－Ａ１連接線
    圍成區域面積5 平方公尺之鐵皮遮雨棚（下稱系爭遮雨棚）
    亦占用系爭249 地號土地上空。被上訴人上開無權占有行為
    已侵害上訴人及共有人之所有權，自應各自將占有系爭249
    地號土地上建物拆除，並將土地返還上訴人及其他共有人。
  (二)又被上訴人無權占用系爭249 地號土地，上訴人自得依不當
    得利之規定，請求被上訴人各自賠償相當於租金之利益，爰
    依申報地價之年息百分之10為計算被上訴人各自占用土地面
    積所受利益之標準，請求被告給付自93年1 月1 日至同年5
    月31日及另均自起訴狀繕本送達翌日起至返還土地日止之相
    當於租金利益。爰依所有權、侵權行為及不當得利之法律關
    係，提起本件訴訟。於原審聲明：(一)被上訴人應將所有占有
    系爭土地之建物拆除，並將上開土地返還原告及全體共有人
    ；被上訴人乙○○○應將系爭土地上空如附圖1 所示編號Ａ
    １—Ｄ—Ｃ—Ｂ－Ａ１連接線圍成區域部分面積5 平方公尺
    之遮雨棚拆除，並將土地返還原告及全體共有人。(二)被上訴
    人應給付上訴人及全體共有人新臺幣（下同）3,240 元，及
    自起訴狀繕本送達翌日起，按週年利率百分之5 計算之利息
    ，並自93年6 月1 日起至將前項土地返還之日止，按月給付
    上訴人及全體共有人295 元。(三)以供擔保為條件之假執行宣
    告。
四、被上訴人則以：否認有無權占有之事實，被上訴人之房地均
    係依法建築並經地政機關測量無誤等語置辯。於原審聲明：
    (一)上訴人之訴駁回；(二)如受不利判決，願供擔保請准宣告免
    為假執行。
五、原審認定除被上訴人乙○○○所有之系爭遮雨棚外，其餘被
    上訴人並未占用系爭249 地號土地，又上訴人請求被上訴人
    乙○○○拆除系爭遮雨棚核屬權利濫用，而判決上訴人全部
    敗訴。上訴人不服而提起上訴，經本院曉諭其敘明訴之聲明
    及事實上陳述後，於本院聲明：(一)原判決廢棄；(二)被上訴人
    乙○○○應將如附圖2 所示編號甲部分面積3.6 平方公尺及
    附圖1 所示編號Ａ１—Ｄ—Ｃ—Ｂ－Ａ１連接線圍成區域部
    分面積5 平方公尺土地上之建物及遮雨棚拆除，並將土地返
    還上訴人及全體共有人；(三)被上訴人丁○○應將如附圖2 所
    示編號乙部分面積2.7 平方公尺土地上建物拆除，並將土地
    返還上訴人及全體共有人；(四)被上訴人庚○○應將如附圖2
    所示編號丁部分面積3.5 平方公尺土地上建物拆除，並將土
    地返還上訴人及全體共有人；(五)被上訴人辛○○等9 人及好
    星公司應將如附圖2 所示編號丙部分面積14.4平方公尺土地
    上地上物拆除並將土地返還上訴人及全體共有人；(六)被上訴
    人乙○○○應給付上訴人及全體共有人975 元及自起訴狀繕
    本送達翌日即93年7 月26日起至清償日止，按週年利率百分
    之5 計算之利息，暨自93年7 月26日起至返還土地日止，按
    月給付上訴人及全體共有人195 元；(七)被上訴人丁○○應給
    付上訴人及全體共有人306 元及自93年7 月26日起至清償日
    止，按週年利率百分之5 計算之利息，暨自93年7 月26日起
    至返還土地日止，按月給付上訴人及全體共有人61元；(八)被
    上訴人庚○○應給付上訴人及全體共有人397 元及自93年7
    月26日起至清償日止，按週年利率百分之5 計算之利息，暨
    自93年7 月26日起至返還土地日止，按月給付上訴人及全體
    共有人79元；(九)被上訴人辛○○等9 人及好星公司應共同給
    付上訴人及全體共有人1,632 元及自93年7 月26日起至清償
    日止，按週年利率百分之5 計算之利息，暨自93年7 月26日
    起至返還土地日止，按月給付上訴人及全體共有人326 元；
    (十)以供擔保為條件之假執行宣告。被上訴人則於本院聲明：
    上訴駁回。
六、兩造不爭執事項：
  (一)系爭249地號土地為上訴人與鄭萬長等9人所共有。
  (二)系爭249 地號土地現為屏東市○○○路○ 段57巷，上均鋪設
    柏油路面，供一般公眾通行使用。
  (三)252 之7 地號土地及其上建物為被上訴人乙○○○所有、25
    2 之9 地號土地及其上建物為被上訴人丁○○所有、252 之
    17地號土地及其上建物為被上訴庚○○所有、252 地號土地
    及其上大門、圍牆建物則為被上訴人辛○○等9 人所共有。
  (四)系爭249 地號土地曾經屏東地政事務所、東港地政事務所及
    內政部土地測量局（下稱土地測量局）至現場測量，正式發
    函予本院之公文記載，除被上訴人乙○○○所有之系爭遮雨
    棚有占用系爭249 地號土地外，其餘被上訴人辛○○等9 人
    之集合住宅並未占用系爭249 地號土地。
七、本件兩造有爭執者茲為：(一)系爭集合住宅之大門、圍牆及車
    庫有無占用系爭249 地號土地？如有，上訴人得請求之不當
    得利若干；(二)被上訴人乙○○○所有之上開建物及系爭遮雨
    棚是否占用系爭249 地號土地；如有，有無占有權源？上訴
    人得否請求拆除及請求不當得利金額？經查：
  (一)系爭集合住宅大門、圍牆及車庫有無占用系爭249 地號土地
    部分：
  1.系爭249 地號土地現為屏東縣屏東市○○○路○段57巷，其
    上均鋪設柏油路面，供一般公眾通行使用，為兩造所不爭，
    另系爭249 地號及同段234 地號土地前經屏東縣政府69年4
    月15日核准屏建市字第8418號建照執照及69年7 月15日屏建
    市字第16231 號建造執照時核發之建築線指定案，即已認定
    該地號為既成巷道，並供公眾通行已有很長一段時間，符合
    屏東縣建築管理自治條例第4 條第1 項第3 款之規定一節，
    亦有屏東縣政府95年1 月26日屏府建管字第0950008402號函
    附卷可參（見本院卷第183 、184 頁），並經原審依職權勘
    驗屬實，有勘驗筆錄在卷可參（見原審卷第113 至118 頁）
    ，堪認系爭249 地號土地早已成為道路使用，且供公眾不特
    定人通行多年。
  2.被上訴人辛○○等9 人之集合住宅興建前，曾經原土地所有
    權人陳阿粉於91年6 月21日申請屏東地政事務所鑑界據以建
    築，上訴人亦曾於同年11月12日申請鑑界，惟經屏東地政事
    務所施測後，認上開2 次鑑界結果一致，上訴人不服，經屏
    東縣政府另行指定東港地政事務所為第2 次鑑界測量後，仍
    認為與屏東地政事務所測量結果相同，此有屏東地政事務所
    94 年10 月20日屏所地二字第0940012960號及及東港地政事
    務所94年10月31日屏港地二字第0940008283號函附卷可參（
    見原審卷第64-66 頁、本院卷第160-111 及156 頁）。又經
    原審囑託土地測量局使用精密電子測距經緯儀在系爭249 地
    號土地附近施測圖根點，並經計算簡核閉合後，作為該測區
    之控制點，然後以各圖根點為基點，用上列儀器分別施測系
    爭土地及附近可靠界址點，並計算界址點之坐標輸入電腦，
    用自動繪圖儀展繪於鑑測原圖上（與地籍圖同比例尺：500
    分之1） ，然後依據屏東縣屏東地政事務所所保管之地籍圖
    、地籍調查表等資料，謄繪本案有關土地地籍圖經界線，與
    前項成果圖核對檢核後測定於鑑測原圖上，並做成鑑定圖。
    依據鑑定圖，被上訴人辛○○等9 人所有之集合住宅大門及
    圍牆、被上訴人庚○○及丁○○所有之建物及車庫並未占用
    系爭249 地號土地，僅有被上訴人乙○○○於252 之7 土地
    上延伸搭建之系爭遮雨棚占用系爭249 地號土地上空有如附
    圖所示編號Ａ１—Ｄ—Ｃ—Ｂ－Ａ１連接線圍成區域部分面
    積5 平方公尺土地，此亦有土地鑑定書（圖）在卷可稽（見
    原審卷第第125 至128 頁），故上訴人主張被上訴人辛○○
    等9 人占用系爭249 地號土地，即不足採。
  3.上訴人另主張系爭249 地號土地與相鄰252 之7 、252 之9
    、252 及252 之17地號土地（即被上訴人辛○○等9 人之集
    合住宅基地）之經界應與69年間之界址相同，因被上訴人房
    屋興建前，鄰地同段250 及227 地號土地與系爭249 地號土
    地界址早於69年確定並興建房屋，69年之建築線即為附圖2
    所示虛線部分，此方為正確之界址，且北側227 、228 、
    228 之1 、229 、231 、323 、234 等土地住戶均係依69年
    之舊地籍圖即69年確認之地界為建築線並興建房屋，如依附
    圖1 所示經界，則反形成上開另側住戶之建物均生越界建築
    之情形，況土地測量局人員並未依原始之地籍圖進行施測，
    且現況道路並非筆直而係略為彎曲，土地測量局測繪之成果
    圖竟為筆直之道路，均足證土地測量局之土地鑑定圖有誤云
    云。惟：
  (1)系爭249 地號土地曾於67年間進行地籍圖重測作業，並於68
    年5 月16日完成地籍圖重測登記，有屏東地政事務所檢送之
    地籍圖調查表及上訴人提出之土地登記謄本在卷可參（見本
    院卷第107 、108 及223 頁），則上訴人指稱所謂69年建築
    房屋時測量之界址即應係依據68年重測後之地籍圖；又依上
    所述，土地測量局係依據屏東地政事務所所保管之地籍圖及
    地籍調查表等資料進行謄繪地籍圖經界線，此亦有土地測量
    局之鑑定書附卷可憑（見原審卷第126 頁），足見上訴人主
    張土地測量局未依原始之地籍圖進行施測，顯屬誤解。
  (2)上訴人另主張土地測量局之鑑定圖與道路現況不符一節，兩
    造對於系爭既成道路現況有彎曲並不爭執，惟土地測量局係
    原審囑託其鑑測系爭249 地號土地經界線而非道路現況（見
    原審卷第117、126頁），故上訴人上開主張，亦不足採。
  (3)至上訴人主張系爭249 地號北側鄰地房屋係依69年建築時指
    定之建築線圖作為界址建屋，惟本件被上訴人好星公司於興
    建集合住宅時亦係依據69年即已指定之建築線建築，有94年
    10月24日屏府建管字第0940200559號函檢送之91屏府建管（
    屏）字第2779號建造執照相關資料在卷可稽（見本院卷第11
    6 及112-154 頁），足見被上訴人辛○○等9 人之集合住宅
    與系爭249 地號土地北側227 等地號土地上房屋係依據相同
    之建築線為建築依據。
  4.綜上，本件被上訴人好星公司建築之集合住宅於興建時所依
    據之地籍圖及建築線既均與上訴人主張之69年期間相同，且
    先後經屏東地政事務所、東港地政事務所及土地測量局進行
    測量，均認定被上訴人之集合住宅未占用系爭249 地號土地
    ，是上訴人主張被上訴人丁○○、庚○○所有之車庫及建物
    暨被上訴人辛○○等9 人共有之集合住宅圍牆及大門有占用
    系爭249 地號土地云云，洵不足採，從而，被上訴人關於上
    訴聲明第(三)、(四)、(五)項拆除地上物並返還土地之請求，即無
    理由。另上開被上訴人之建物既未占有系爭249 地號土地，
    則上訴人主張不當得利之請求，亦毋庸再行論述。
  (二)被上訴人乙○○○所有坐落252 之7 地號土地上建物及遮雨
    棚是否占用系爭249 地號土地部分：
  1.依上開土地測量局鑑測結果認僅被上訴人乙○○○所有之遮
    雨棚中如附圖1 所示編號Ａ１－Ｄ－Ｃ－Ｂ－Ａ１範圍5平
    方公尺部分有占用系爭249 地號土地，其所為鑑測亦堪採信
    等情已據前述，並為被上訴人乙○○○所不爭執，堪認為真
    實，則上訴人主張除上開範圍外，被上訴人乙○○○於其所
    有252 之7 地號土地上之建物亦有部分占用系爭249 地號土
    地如附圖2 所示3.6 平方公尺土地，即不足採信。
  2.被上訴人乙○○○辯稱：系爭遮雨棚雖占用系爭249 地號土
    地上空，惟系爭249 地號土地既已成為既成道路供公眾通行
    ，上訴人及其共有人實則已無法為使用收益，且該鐵皮遮雨
    棚部分係搭建於系爭249 地號土地上空而非地面，是系爭遮
    雨棚對於系爭249 地號土地並無妨害，故上訴人請求被上訴
    人乙○○○應拆除系爭遮雨棚係以損害他人為主要目的，係
    屬權利濫用云云。惟按所有人對於無權占有或侵奪其所有物
    者，得請求返還之。對於妨害其所有權者，得請求除去之，
    有妨害其所有權之虞者，得請求防止之，民法第767 條定有
    明文。本件上訴人所有之系爭249 地號土地有部分為被上訴
    人乙○○○所占用，已如前述，上訴人依上開法律規定，行
    使其所有物返還請求權，本係權利之正當行使，縱因系爭24
    9 地號土地已成為供公眾使用之道路，惟此僅上訴人及其共
    有人之使用權限因公益而有所受限，並無妨於其仍為所有權
    人之地位，其請求自屬正當，應予准許，殊難認其權利之行
    使，係以損害他人為主要目的，而為權利濫用，否則即無異
    鼓勵他人占用他人土地，故被上訴人乙○○○上開所辯，即
    不足採。
  3.至被上訴人乙○○○雖辯稱系爭249 地號土地之土地登記簿
    上面積為378 平方公尺，經內政部土地測量局鑑測後，依據
    上訴人所指目前既成道路之使用面積有386 平方公尺，而地
    籍圖上面積亦有390 平方公尺（見原審卷第155 頁），差額
    12平方公尺，而可認其未占用系爭249 地號土地云云，惟經
    土地測量局測量被上訴人乙○○○所有之遮雨棚確實占用系
    爭249 地號土地已據前述，是其上開所辯，亦無足採。從而
    ，被上訴人乙○○○所有之系爭遮雨棚既無權占用系爭249
    地號土地，上訴人本於所有權法律關係，請求被上訴人拆除
    占用系爭249 地號土地之系爭遮雨棚，並將土地返還上訴人
    及全體共有人，即屬有據。
  4.上訴人另主張被上訴人乙○○○就其無權占用系爭249 地號
    土地部分，依不當得利法律關係，請求給付相當於租金之利
    益。惟按民法第179 條不當得利之成立，除受利益人無法律
    上原因而受利益者外，尚須以其受利益，致他人受有損害為
    要件，而於非給付不當得利類型，其所謂受利益致他人受損
    害，依權益歸屬說理論，基本上係指取得依權利內容應歸屬
    於他人之利益，例如物之使用收益，為所有權之內容，而應
    歸屬於所有人（參王澤鑑著「民法債編總論第二冊不當得利
    」83年10月出版，第34頁）。本件被上訴人乙○○○所有之
    系爭遮雨棚雖無權占用系爭249 地號土地，而受有使用之利
    益，惟如上所述，系爭249 地號土地已成為供公眾不特定人
    通行多年之道路並經屏東縣政府指定建築線，基於公益上理
    由，上訴人及其共有人對系爭249 地號土地之使用收益權能
    已遭限制，實際上已無從再為排他之使用，故被上訴人乙○○○受益之使用上利益，應已非歸屬於上訴人及其共有人所
    有，而難認其等因被上訴人乙○○○之使用，而受有損害，
    而與上開不當得利之要件尚有未符，故上訴人上開請求，應
    無理由。
八、綜合上述，上訴人本於所有權法律關係，請求被上訴人乙○○○應將如附圖1 所示編號Ａ１－Ｄ－Ｃ－Ｂ－Ａ１範圍5
    平方公尺之系爭遮雨棚拆除，並將土地返還上訴人及其他共
    有人全體，為有理由，逾此部分，則失所依據。上訴意旨指
    摘原審判決關於駁回上訴人上開請求拆除系爭遮雨棚並返還
    土地部分為不當，求予以廢棄改判，於法即屬有據，應予准
    許，逾此部分，上訴人之上訴則無理由，應予駁回。
九、本件係屬依法不得上訴第3 審案件，上訴人請求以供擔保為
    條件之假執行宣告，就其勝訴部分及敗訴部分均核無必要，
    應併予駁回。
十、本件事證已臻明確，兩造其餘攻擊防禦方法及聲請調查證據
    ，經核與判決結果無影響，爰不一一論述，附此敘明。
十一、結論，本件上訴為一部有理由，一部無理由，依民事訴訟法
    第436 條之1 第3 項、第449 條第1 項、第450 條、第385
    條第1 項前段、第79條，判決如主文。
中    華    民    國    95    年    6     月    7     日
                  民事第一庭    審判長法  官  羅心芳
                                      法  官  翁世容
                                      法  官  林雅莉
正本係依原本作成。
本判決不得上訴。
                                      書記官  黃佳惠
中    華    民    國    95    年    6     月    7     日


司法院資訊處製作；財團法人民間司法改革基金會備份。
